【裁判字號】    92,上更(一),8
【裁判日期】    920910
【裁判案由】    偽造文書等
【裁判全文】
臺灣高等法院臺南分院刑事判決              九十二年度上更(一)字第八號      Ｇ
      上  訴  人
      即  被  告  己  ○  ○
右上訴人即被告因偽造文書等案件，不服臺灣雲林地方法院八十八年度訴三二四字第
號中華民國八十九年五月十二日第一審判決（起訴案號：臺灣地方法院檢察署八十八
年度偵字第四四二八號），提起上訴，經最高法院發回更審，本院判決如左：
      主      文
原判決撤銷。
己○○連續行使偽造私文書，足以生損害於他人，處有期徒刑壹年陸月。
      事      實
一、己○○於民國（下同）八十四年十月二十五日起，自任會首招募如附表一、二、
    三所示之互助會（各互助會起訖時間、會員人數、開標時地、每會金額、標息計
    算方式均如附表一、二、三所示），然因從事放款業務經營不善，導致經濟狀況
    惡化，已無支付會款能力，為支應每月為數不少之會款，己○○竟基於偽造標單
    冒標及意圖為自己不法所有之概括犯意，於附表一、二、三所示之時地，連續偽
    造如附表一、二、三所示之活會會員姓名及標息於標單上，持之向到場之會員佯
    稱由各該被冒名之人得標，並於開標後三日內，向包括馬櫻花、癸○○、甲○○
    、乙○○、丑○○等在內之活會會員詐取會款（各次冒標情形均如附表一、二、
    三所示），致活會會員陷於錯誤而分別交付會款予己○○，己○○因此詐得會款
    共新台幣（下同）三百九十一萬九千六百元，均足生損害於各活會會員及如附表
    一、二、三所示己○○所偽造標單上活會會員。嗣於八十六年三月二十五日起，
    因如附表一、二、三所示之互助會陸續停會，至此馬櫻花、癸○○、甲○○、乙○○、丑○○等活會會員始知受騙。
二、案經活會會員馬櫻花、癸○○（以其夫陳明志之名義入會）、甲○○（以其經營
    之順安商店名義入會）、乙○○、丑○○訴請臺灣雲林地方法院檢察署檢察官偵
    查起訴。
      理      由
一、訊據上訴人即被告己○○（下稱被告）固坦承有於右揭時地招募如附表所示之三
    互助會，且每會均為二萬元，採內標制（指二萬元扣除標息後，其餘均應由活會
    之會員繳納）並冒標其中之會員馬櫻花、勝美餅餔（丁○○經營）、順安商店（
    指甲○○）、子○○、辛○○、戊○○、庚○○等人之部分，金額依序為一百二
    十七萬一千六百五十元、四十七萬零五百元、四十七萬三千二百元、四十六萬零
    五百元、四十四萬五千四百元、三十六萬零四百元、三十七萬四千六百元等情，
    惟曾辯稱：伊曾冒標馬櫻花五次互助會云云。（見偵查卷第四十頁）。於本院上
    訴審改口辯稱：伊僅冒標馬櫻花二次，他人之互助會一次云云。於本院更審時又
    辯稱：伊冒標之金額僅其中之會員馬櫻花、勝美餅餔、順安商店（指甲○○）、
    子○○、辛○○、戊○○、庚○○等人，金額依序為一百三十二萬元、三十四萬
    元、五十八萬元、三十四萬元、三十八萬元、三十四萬零四百元、四萬元云云（
    見本院更審時之審判筆錄）。
二、惟查：
（一）右揭事實，業據被告於偵查中已坦承冒標馬櫻花、甲○○等人之互助會（見偵
      查卷第三七頁背面、冒標之標單事後均已丟棄、第四十頁正反面），於原審審
      理時亦坦承冒標會員丁○○（以勝美餅餔為名義，見原審卷第四二頁）、馬櫻
      花三個互助會、甲○○、戊○○、辛○○、庚○○、子○○（指丙○○，沈進
      文乃筆誤，見原審卷第四二頁背面、第七一頁），於本院更審調查時亦坦承冒
      標其中之會員馬櫻花、勝美餅餔、順安商店（指甲○○）、子○○、辛○○、
      戊○○、庚○○等人，金額依序為一百二十七萬一千六百五十元、四十七萬零
      五百元、四十七萬三千二百元、四十六萬零五百元、四十四萬五千四百元、三
      十六萬零四百元、三十七萬四千六百元等情，已如上述，並有被告所提冒標之
      明細表附卷可稽（見本院九十二年八月十二日訊問筆錄後附之附件、及原審卷
      第四四頁）。核與告訴人馬櫻花、癸○○、甲○○、乙○○、丑○○分別於偵
      、審中指訴被告冒標馬櫻花部分之情節大致相符，及如附表所示之互助會會員
      馬櫻花、江永發所提出之如附表一、二、三所示之互助會會簿附卷可稽（見偵
      查卷第五頁至第二一頁、原審卷第七四頁至七六頁，至第七七頁者與本件無關
      ，亦查無冒標情節、本院更審卷九十二年一月十四日訊問筆錄第四頁）；至就
      癸○○部分之互助會是否冒標，雖經被告於偵查中、原審時曾坦承不諱，惟被
      害人（含癸○○本人）多人均未指訴被告有如何冒標癸○○部分之互助會（標
      息及何時冒標，金額如何），且被告於偵查中、原審審理中均未陳明癸○○部
      分之互助會如何遭冒標之情形，無從採憑（見本院九十二年三月二十八日訊問
      筆錄第三頁），被告嗣於本院更審時亦迭次否認冒標癸○○部分之互助會，此
      外查無積極證據足以證明被告之冒標之犯行，是被告前於偵查時、原審審理中
      之自白，與事實尚有未合，而有瑕疵，不足採憑，合併說明。
（二）查有關告訴人即被害人馬櫻花部分，依其在偵查中及本院更審時調查中指訴伊
      每會參與二會，都是活會，共六會，繳納共一百一十七萬二千八百元，加計利
      息應係一百四十萬元（偵查中稱共虧損約一百二十六萬元，金額大約相符，見
      本院九十二年一月二十八日訊問筆錄），又比較被告於原審及本院更審時提出
      之冒標金額明細表，共冒標三會，金額亦分別為四十七萬二千七百元、四十三
      萬一千一百五十元、三十六萬七千八百元，合計一百二十七萬一千六百五十元
      （見原審卷第四二頁背面）。與告訴人之指訴甚為接近，且與被告其他次所提
      金額較為詳細，應較為正確。至告訴人馬櫻花所提計算之結果，尚與被告冒標
      金額有間。是被告前於偵查中雖曾供稱：伊冒標馬櫻花部分共五會，實有未合
      ，與上開調查結果不符，自不足採取。又冒標被害人勝美餅餔、順安商店（指
      甲○○）、子○○、辛○○、戊○○、庚○○等人之部分，金額依序為四十七
      萬零五百元、四十七萬三千二百元、四十六萬零五百元、四十四萬五千四百元
      、三十六萬零四百元、三十七萬四千六百元等情，亦有被告所提上開九十二年
      八月十二日之明細表可稽。至被告於上開明細表所列之積欠總額，尚涉冒標前
      後積欠或清償之民事債務關係，究難採憑予以計入。又被告於本院更審審理時
      所陳之冒標金額，亦係屬伊冒標後積欠之金額，並無足採。
（三）至被告雖於偵查及原審供稱：伊只記得伊有冒如附表所示之活會會員名義標取
      會款，但伊係於何時、以多少標息冒標會款，伊不記得了云云，及被告於本院
      上訴審理時雖辯稱其前後共冒標六次，並否認有冒標附表三所示之互助會云云
      ，嗣於同年十二月二十九日原審調查時改口供稱：馬櫻花參加如附表一、二、
      三所示之互助會均各二會，伊係冒馬櫻花之名在如附表一、二所示之互助會中
      冒標三會，但伊並未在如附表三所示之互助會冒馬櫻花之名標取會款云云，供
      述前後不一，並不可採。而附表所示之互助會會員江永發、馬櫻花等所提出之
      如附表所示之互助會會簿上，既有記載各次標息若干，自應參酌該互助會會簿
      上所記載之標息作為被告冒標後，向其餘活會會員十四人詐欺之依據，惟就其
      中馬櫻花遭冒標之二會部分（即八十五年十一月十五日、及八十六年二月五日
      ），與另一會員江永發所提出之標息，互有不同，無從憑採，且因馬櫻花自為
      被害人，自無法獲悉該部分真情，被告又提出不利於己之冒標金額（詳如附表
      所示），自應以被告所提為正確。就被害人庚○○被冒標部分，馬櫻花所載亦
      與被告所提之冒標金額不同，惟被告所提亦屬較不利於己，自亦宜採被告所提
      出之冒標明細表為妥適。至其餘標息部分，江永發就其所提之標息，與馬櫻花
      者亦不盡相同，惟以馬櫻花之記載較為完整，且與被告所提之冒標金額相符，
      自應以馬櫻花所提之互助會簿所載標息為依據。被告以如附表所示之日期、標
      息冒標後，再另向活會之告訴人馬櫻花等會員分別告知標息以詐取會款（詳細
      情形如附表一、二、三所示之日期、被冒標人姓名、受害人、標息金額、詐欺
      金額）等情。
（四）綜上所述，被告上開所辯，顯係事後畏罪避就卸責之詞，並不足採，雖證人劉
      銀來、劉俊麟於本院上訴審審理時證稱被告將錢寄謝竹子處轉代書放利息，謝
      竹子倒會，始導致被告冒名標會，然此並不影響被告罪責之成立。本件事證已
      臻明確，被告之犯行洵堪認定，應予依法論科。
三、按本件互助會之標單，係以白紙記載投標者之姓名及標息金額，此為被告供述明
    確，依民間互助會之習慣約定，此乃表示某活會會員以多少利息標取會款之意思
    ，為參與競標互助會會款之用意證明，故本件互助會所使用之標單，應屬刑法第
    二百二十條第一項之準私文書。核被告冒標會款，自足以生損害於活會會員，係
    犯刑法第二百十六條、第二百十條之行使偽造私文書罪及同法第三百三十九條第
    一項之詐欺取財罪。其偽造署押之行為，為偽造私文書之一部行為，又偽造私文
    書之低度行為，為行使偽造私文書之高度行為所吸收，均不另論罪。被告先後多
    次行使偽造私文書及詐欺取財之犯行，各時間緊接，手法及犯罪構成要件相同，
    顯各基於概括之犯意反覆而為，應依連續犯之規定分別論以一罪，並均加重其刑
    。公訴人雖未就如附表一所示壬○○○（丁○○經營）、順安商店（甲○○以所
    經營之順安商店名義入會）、辛○○、子○○（已歿，係以丙○○之妻子○○名
    義入會）、戊○○、庚○○等被冒標之情節提起公訴，然此部分與已起訴之犯罪
    事實有連續犯之裁判上一罪關係為起訴效力所及，本院自應一併審究。被告於各
    該次冒標時，以一個行使偽造私文書之行為，向多數活會會員詐欺會款，係以一
    行為觸犯數個詐欺取財罪，侵害數法益，為想像競合犯，應論以一個詐欺取財罪
    。另被告行使偽造私文書之目的係在詐騙會款，則其所犯行使偽造私文書及詐欺
    取財二罪之間，有方法結果之牽連關係，為牽連犯，應從一重論以行使偽造私文
    書罪。
四、原審予以論罪科刑固非無見，惟查（一）原判決附表一、二所載令人誤解每次冒
    標之人非僅一人，且附表三之計算標息、冒標之金額，有係以擬制方式（以二千
    元底標計算等情形），原判決謂無法認定而以底標一千二百元作為冒標之標息，
    尚有未洽，已有可議，並就被害人馬櫻花互助會部分誤認遭五次冒標，癸○○（
    即陳明志名義部分），亦誤認有遭冒標等情，均有未洽；（二）又依民間互助會
    之習慣，標單於開標後皆予以丟棄，此亦迭據被告於偵查中、原審及本院審理時
    供述甚詳（見偵查卷第三七頁背面、原審卷第八四頁背面、本院上訴卷第五九頁
    、本院更審卷九十二年二月二十一日訊問筆錄第六頁），是本件偽造之標單爰不
    另予宣告沒收，原審認本件偽造之標單，既無證據證明業已滅失，且屬被告所有
    、供其犯罪所用之物，因而依刑法第三十八條第一項第二款之規定宣告沒收，亦
    有未合。被告上訴意旨認附表所示其冒標之會非多，且已部分清償，指摘原判決
    量刑過重，非無理由，原判決既有可議，自應予以撤銷改判。爰審酌被告之犯罪
    動機、目的、手段、素行良好，無犯罪紀錄（有本院被告全國前案紀錄表在卷可
    參），又已賠償告訴人馬櫻花、癸○○、甲○○、乙○○、丑○○等人部分金額
    ，為告訴人馬櫻花、癸○○、甲○○、乙○○、丑○○所陳明在卷，然被告己○○詐欺所得之數額高達三百九十餘萬元等一切情狀，量處如主文第二項所示之刑
    ，以玆懲儆。
據上論斷，應依刑事訴訟法第三百六十九條第一項前段、第三百六十四條、第二百九
十九條第一項前段，刑法二百十六條、第二百十條、第二百二十條第一項、第三百三
十九條第一項、第五十五條、第五十六條，罰金罰鍰提高標準條例第一條前段，判決
如主文。
本案經檢察官羅清溪到庭執行職務。
中    華    民    國      九十二      年      九      月      十        日
                                  臺灣高等法院臺南分院刑事第二庭
                                      審判長法官  黃    崑    宗
                                            法官  葉    居    正
                            法官  莊    俊    華
右正本證明與原本無異。
如不服本判決，應於判決送達後十日內向本院提出上訴狀，其未敘述理由者並應於提
出上訴狀後十日內向本院補提理由書（應附繕本)。
                                      法院書記官  廖    明    娟
中    華    民    國      九十二      年      九      月      十二      日
附錄法條：
刑法第二百十六條：
行使第二百十條至第二百十五條之文書者，依偽造、變造文書或登載不實事項或使登
載不實事項之規定處斷。
刑法第二百十條：
偽造、變造私文書，足以生損害於公眾或他人者，處五年以下有期徒刑。
刑法第三百三十九條：
意圖為自己或第三人不法之所有，以詐術使人將本人或第三人之物交付者，處五年以
下有期徒刑、拘役或科或併科一千元以下罰金。
以前項方法得財產上不法之利益或使第三人得之者，亦同。
前二項之未遂犯罰之。
附表一：
一、互助會起訖時間：八十四年十月二十五日至八十六年十二月二十五日
二、會員人數（含會首）：二十七人
三、開標地點：雲林縣斗南鎮○○路○段十八號
四、開標時間：每月二十五日下午八時
五、每會金額：新台幣（下同）二萬元
六、標息計算方式：內標制
七、停標時間：八十六年三月二十五日（第十八會）起未開標
八、冒標情形：合計共詐得0000000元
┌──┬──────┬───────┬───┬─────┬────┐
│編號│  日      期│冒  標  姓  名│受害人│標  息    │詐欺金額│
├──┼──────┼───────┼───┼─────┼────┤
│一  │八十五年七月│子○○        │子○○│三千五百元│460500元│
│    │二十五日    │              │      │（見本院九十二年七月│
│    │            │              │      │  二十五日訊問筆錄）│
│    │            │              │其餘活│          │        │
│    │            │              │會會員│          │        │
└──┴──────┴───────┴───┴─────┴────┘
┌──┬──────┬───────┬───┬─────┬────┐
│二  │八十五年九月│勝美餅餔      │丁○○│三千三百元│470500元│
│    │二十五日    │              │      │          │        │
│    │            │              │其餘活│          │        │
│    │            │              │會會員│          │        │
├──┼──────┼───────┼───┼─────┼────┤
│三  │八十五年十一│順安商店      │甲○○│三千六百元│473200元│
│    │月二十五日  │              │及其餘│          │        │
│    │            │              │活會  │          │        │
├──┼──────┼───────┼───┼─────┼────┤
│四  │八十六年一月│馬櫻花（一會）│馬櫻花│四千三百元│472700元│
│    │二十五日    │              │及其他│          │        │
│    │            │              │活會會│          │        │
│    │            │              │員    │          │        │
└──┴──────┴───────┴───┴─────┴────┘
附表二：
一、互助會起訖時間：八十五年三月十五日至八十七年四月十五日
二、會員人數（含會首）：二十六人
三、開標地點：雲林縣斗南鎮○○路○段十八號
四、開標時間：每月十五日下午八時
五、每會金額：二萬元
六、標息計算方式：內標制
七、停標時間：八十六年四月十五日（第十四會）起未開標
八、冒標情形：合計共詐得876550元
┌──┬──────┬───────┬───┬─────┬────┐
│編號│  日      期│冒  標  姓  名│受害人│標  息    │詐欺金額│
├──┼──────┼───────┼───┼─────┼────┤
│一  │八十五年十一│馬櫻花（一會）│馬櫻花│四千零五十│431150元│
│    │月十五日    │              │      │元        │        │
│    │            │              │並詐欺│          │        │
│    │            │              │其他活│          │        │
│    │            │              │會會員│          │        │
└──┴──────┴───────┴───┴─────┴────┘
┌──┬──────┬───────┬───┬─────┬────┐
│  │            │辛○○        │辛○○│三千九百元│445400元│
│二  │八十六年二月│              │      │          │        │
│    │十五日      │              │      │          │        │
│    │            │              │並詐欺│          │        │
│    │            │              │其他活│          │        │
│    │            │              │會會員│          │        │
└──┴──────┴───────┴───┴─────┴────┘
附表三：
一、互助會起訖時間：八十五年十二月五日至八十七年十二月五日
二、會員人數（含會首）：二十五人
三、開標地點：雲林縣斗南鎮○○路○段十八號
四、開標時間：每月五日下午八時
五、每會金額：二萬元
六、標息計算方式：內標制
七、停標時間：八十六年四月五日（第五會）起未開標
八、冒標情形：合計共詐得0000000元
┌──┬──────┬───────┬───┬─────┬────┐
│編號│  日      期│冒  標  姓  名│受害人│標  息    │詐欺金額│
├──┼──────┼───────┼───┼─────┼────┤
│一  │八十六年一月│戊○○        │戊○○│五千二百元│360400元│
│    │五日        │              │      │          │        │
│    │            │              │其餘活│          │        │
│    │            │              │會會員│          │        │
└──┴──────┴───────┴───┴─────┴────┘
┌──┬──────┬───────┬───┬─────┬────┐
│二  │八十六年二月│馬櫻花（一會）│馬櫻花│四千零五十│431150元│
│    │五日        │              │及其餘│元        │        │
│    │            ││活會會│          │        │
│    │            │              │員    │          │        │
├──┼──────┼───────┼───┼─────┼────┤
│三  │八十六年三月│庚○○        │庚○○│五千七百元│374600元│
│    │五日        │              │及其餘│          │（嗣即退│
│    │            │              │活會會│          │還會員）│
│    │            │              │員    │          │        │
└──┴──────┴───────┴───┴─────┴────┘


司法院資訊處製作；財團法人民間司法改革基金會備份。
